臺灣高等法院高雄分院刑事判決　　　　 94年度上易字第681號
上　訴　人　臺灣高雄地方法院檢察署檢察官
被　　　告　甲○○
被　　　告　己○○
選任辯護人　侯重信律師
被　　　告　庚○○
選任辯護人　江雍正律師
　　　　　　許乃丹律師
上列上訴人因被告背信案件，不服臺灣高雄地方法院93年度易字
第109 號中華民國94年8 月30日第一審判決（起訴案號：臺灣高
雄地方法院檢察署91年度偵字第21773 號），提起上訴，本院判
決如下：
    主  文
上訴駁回。
    理  由
一、公訴意旨略以：被告己○○為被告庚○○之兄，庚○○於民
    國85年3 月6 日起至同年11月22日間擔任高雄區中小企業銀
    行（下稱高雄企銀）董事長，受高雄企銀之付託綜理該行業
    務，係為他人處理事務之人，高雄企銀於84年間為籌備成立
    鳳西分行，需購置房舍，庚○○竟與己○○、甲○○基於意
    圖為自己不法利益犯意聯絡，由庚○○於85年4 月20日，在
    常務董事會中以不明方式運作決議，以新台幣（下同）3800
    萬元而遠高於當時市價為2,303 萬元之價格，購買甲○○所
    有坐落於高雄縣鳳山市○○路391 巷1 號及不知情尤來發所
    有坐落於高雄縣鳳山市○○路391 巷3 號（下稱系爭房地）
    2 處房屋及其土地，作為高雄企銀之鳳西分行行舍，甲○○
    則於85年6 月19日、7 月2 日收到高雄企銀給付之價金後，
    分別於當日以簽發3 百萬及5 百萬元支票支付庚○○及己○○，並由己○○收受兌領現金8 百萬元作為回扣之行為分擔
    方式，共同為違背任務之行為，致生損害於高雄企銀之財產
    等節，因認被告庚○○、己○○及甲○○3 人共同涉犯刑法
    第342 條之背信罪嫌等語。
二、按犯罪事實應依證據認定之，無證據不得認定犯罪事實；不
    能證明被告犯罪者，應諭知無罪之判決。刑事訴訟法第154
    條第2 項及第301 條第1 項前段分別定有明文。又認定不利
    於被告之事實，須依積極證據，苟積極證據不足為不利被告
    之認定時，即應為有利於被告之認定，更不必有何有利之證
    據；又認定犯罪事實所憑之證據，雖不以直接證據為限，間
    接證據亦包括在內，然而無論直接證據或間接證據，其為訴
    訟上之證明，須於通常一般之人均不致有所懷疑，而得確信
    其為真實之程度者，始得據為有罪之認定，倘其證明尚未達
    到此一程度，而有合理之懷疑存在而無從使事實審法院得有
    罪之確信時，即應由法院為諭知被告無罪之判決，最高法院
    著有30年度上字第816 號、76年度台上字第4986號判例可資
    參照。再者，刑法第342 條第1 項之背信罪，以為他人處理
    事務，意圖為自己或第三人不法之利益，或損害本人之利益
    ，而為違背其任務之行為，致生損害於本人之財產，或其他
    利益為其構成要件。
三、公訴人認被告庚○○等3 人涉有上開背信犯行，係以：(一)證
    人戊○○於調查中供述於85年6,7 月間曾陪同己○○前往第
    一商業銀行南高雄分行，向甲○○收取2 張共計面額800 萬
    元之支票並兌現提款等語。(二)高雄企銀收受高雄市政府財政
    局85年4 月19日高市財秘字第0189號轉財政部同月15日台財
    融字第855516480 號函示以：其資本適足率已低於8%，在未
    提高至8%以前，不得增加風險性資產總額及增購不動產，被
    告庚○○時任董事長理應知之，並受約束，惟仍遭財政部以
    85年11月26日台財融字第85553181號函糾正本件購置行舍案
    。(三)本件購置房地於82,83 年間經第一商業銀行鑑定價格計
    為2303萬元，有同行擔保物登記簿、不動產調查表各1 份為
    佐。(四)本件鳳西分行行舍採購案，違反租賃房舍係由總經理
    核定之分層負責辦法，並未洽具公信力鑑價機構鑑估，有專
    案查核報告、分層負責辦法等在卷可佐，程序有重大瑕疵。
    (五)此外，並有上開支票2 張、高雄企銀常務董事會議議事錄
    、不動產買賣契約書、公證書、買賣所有權移轉契約書、土
    地所有權狀及建築改良物所有權狀、高雄企銀簽辦單等書面
    資料在卷可佐，綜此所述，為主要論罪依據。
四、訊據被告庚○○、己○○、甲○○均堅決否認有何共同背信
    之犯行，被告庚○○辯稱略以：我於85年3 月6 日接任高雄
    企銀董事長之前，鳳西分行行舍洽購均由分行經理等部門依
    規定處理，我僅依照程序批示公文及主持會議，並未主動介
    紹行址或從中介入、關說，會議中亦未主導作成決議等語；
    被告己○○辯稱略以：我從事鋼鐵業30年，之前與甲○○間
    即有相互調現資金來往情形，於85年6 、7 月間因投資需用
    資金，才向甲○○調借大筆現款，因不景氣所以沒有回收，
    而無力償還借款，我對高雄企銀向甲○○購置房舍乙事並不
    知情等語；被告甲○○辯稱略以：我與己○○2 人係鋼鐵同
    業而相識，平常有業務交易往來，係因我有閒置資金，才出
    借800 萬元，並非買賣行舍回扣金，本件房地出售予高雄企
    銀並非因己○○介紹，亦不知庚○○與己○○有兄弟關係、
    庚○○擔任高雄企銀董事長等情，另外，我所出賣系爭房地
    的實際價值應不只公訴意旨所認2,300萬元等語。
五、經查：
  (一)本件高雄企銀鳳西分行設立案，經財政部於84年間核准設立
    在案後，有關該行舍之覓址等籌備工作，係由高雄企銀總行
    指派黃宏德擔任籌備處主任，負責尋覓分行行址，黃宏德於
    84年10月，先覓得鳳山市○○路162 至168 號房屋（共四戶
    ），並提報高雄企銀總行核示；黃宏德又於85年1 月間覓得
    同市○○路及海洋二路口之房屋及系爭房地等二處所，並分
    別於同年月5 日及15日提報高雄企銀總行核示，惟均因故而
    未作成決定。其後黃宏德再於85年1 月30日就南京路162 至
    168 號房屋及系爭房地等二處所之「營業廳舍」、「成本」
    及「經營展望」等事項作成比較表陳請高雄企銀總行核示，
    嗣經高雄企銀總行秘書室作成意見，及由該行營繕科及業務
    部現場查勘後，而送交該行副總經理乙○○及總經理丁○○
    核定，而副總經理乙○○係簽辦單上批示擬採B 案（即承租
    系爭房地），總經理丁○○亦於85年2 月8 日批示「如擬，
    另提董事會報備」等語，此有簽呈及簽辦單可參（見調查卷
    第28頁背面以下），此即高雄企銀選定系爭房地作為該行鳳
    西分行行址之由來。足見有關鳳西分行行舍地點之選定，早
    於84年間即已進行，並於85年2 月8 日即作成決定，而被告
    庚○○係至85年3 月6 日始擔任高雄企銀董事長，在此之前
    ，其在高雄企銀並未擔任任何職務，就鳳西分行行舍地點之
    選定，自無從加以決定之餘地。
  (二)前開經丁○○核定之B 案，雖係「承租」系爭房地（每月租
    金12萬元），而非購買，此有簽報單可參（見調查卷第32頁
    ）。且系爭房地係於被告庚○○於85年3 月6 日擔任高雄企
    銀董事長後，始改以買賣方式購買系爭房地，惟：
  1.證人黃宏德在原審證稱：我擔任鳳西分行籌備處代理經理，
    負責尋覓分行設址地點，尋找客戶等籌備事宜，84年間開始
    外出找尋適合地址，問明承租、承購價格，再陳報總行；本
    件買賣過程均是按正常程序簽報總行核定。本件是在路上看
    到系爭房地有出賣廣告，即偕總行秘書室主任等人向甲○○
    洽談租屋、購買的價格，我是在常務董事會決議後才出面洽
    談買賣細節，亦有會議紀錄可佐；及84年間開始尋找行舍時
    是以承租為考量等語明確（一審卷(二)第85頁以下）；而黃宏
    德最遲於85年1 月12日之前即與被告甲○○就系爭房屋之承
    租或買賣有所接觸，此有簽辦單可參（調查卷第31頁），且
    前開B 案之決定，又係作成於85年2 月8 日，已如前述，足
    見被告甲○○在被告庚○○擔任高雄企銀董事長之前，即有
    將系爭房地出售之意思，惟因當時高雄企銀意在承租，致未
    能達成出售之合意。
  2.又前開B 案經高雄企銀總經理於85年2 月8 日核定後，並未
    立即與被告甲○○簽立租賃契約；黃宏德乃於85年3 月8 日
    提出簽呈表示：已與業主（即被告甲○○）談妥租賃內容，
    且距財政部所規定之應於85年7 月25日前開業之期限甚為接
    近，時間急迫，是否先簽約確定行址等語；丁○○則於簽辦
    單表示：「擬提報董事會核示，茲因時間緊迫，限期至85年
    7 月25日應予開業，否則吊銷執照，懇請層峰考量；及會董
    事會主秘丙○○速為連絡處理」等語；被告庚○○則批示：
    「照董事會辦理」，惟因高雄企銀之董事會並未召開，黃宏
    德又於85年3 月28日提出簽呈表示：因本件遲未簽訂租賃契
    約，業主已多次來電催促，及開業之期限急迫，請速謀解決
    之道等語；丁○○則於簽辦單上表示：「擬請層峰速為決定
    」；被告庚○○則於85年4 月6 日批示：「交秘書室辦理」
    ；其後，黃宏德又於85年4 月10日提出簽呈表示：業主有意
    將房屋出租或出售，請儘速決定等語，當時高雄企銀秘書室
    主管陳堅營則表示：「非常時期為公司形象，擬以購買為宜
    」等語；丁○○則表示：「請秘書室與黃經理（指黃宏德）
    速洽房東解決，以免影響開業」等語，而被告庚○○並未於
    此份簽辦單上簽名蓋章及表示意見；嗣黃宏德於85年4 月16
    日再提出簽呈表示：請就以承租或購買方式取得系爭房地作
    為鳳西分行行舍作成決定等語；業務部人員陳堅營則表示：
    「經職與業主洽商願以3800萬元賣給本行」等語；丁○○則
    於85年4 月16日表示：業主來行數次與有關人員洽商，業主
    堅持底價為新台幣3800萬元正；擬請層峰速為裁決，訂定價
    位以便承購」等語；被告庚○○則於同日批示：「為開業時
    限，准先購買，再提報董事會核備」等語，以上有簽呈及簽
    辦單可參（見調查卷第34至38頁）；其後高雄企銀於85年4
    月20日召開第六屆第39次常務董事會議，會中並就鳳西分行
    之行舍設立案加以審議，並作成「授權事務單位（秘書室）
    以底價3800萬元洽購系爭房地」，此亦有該次會議議事錄可
    參（見調查卷第16至17頁）。而高雄企銀則於85年5 月14日
    召開董事會，並作成「准以新台幣3800萬元購買系爭房地」
    之決議，高雄企銀旋於85年5 月17日與被告甲○○簽訂不動
    產買賣契約，並以3800萬元購買系爭房地，此為高雄企銀所
    以決定改以購買系爭房地作為鳳西分行之行舍之過程。
  3.證人黃宏德在原審復證稱：行舍若先承租後，有適當時機再
    購買，則原業主不能享用自用住宅稅率；惟不論承租或承購
    案，相關簽呈都經董事長批示，因我分別洽詢承租、購買情
    形，所以將2 案併陳；另依85年4 月16日簽辦單所示，應是
    總經理丁○○決定要採購買模式，可能主管考量原覓得他址
    處所面積較小，才沒有選擇，至於為何選擇系爭房地的原因
    我不知道等語（一審卷(二)第88頁以下）；再參酌85年4 月10
    日之簽辦單上陳堅營確有表示：「非常時期為公司形象，擬
    以購買為宜」等語（見調查卷第36頁背面）；及85年4 月16
    日之簽辦單上丁○○確有表示：「... 擬請層峰速為裁決，
    訂定價位以便承購」等語（見調查卷第37頁背面），足認黃
    宏德所述可以採信。是本件系爭房地由原承租方式改採購買
    ，係先因黃宏德依業主即被告甲○○之意見而將兩案（承租
    或購買）併陳，再經秘書室等單位表示意見後，由總經理丁○○作成承購之建議，並非被告庚○○擔任高雄企銀董事長
    後才自行決定。
  4.至於被告庚○○雖於85年4 月16日之簽辦單上批示：「為開
    業時限，准先購買，再提報董事會核備」等語（見調查卷第
    37頁背面）；復於85年4 月20日之常務董事會議時，在高雄
    企銀主任秘書丙○○表示：購買行舍屬董事會權責情形下，
    仍裁示：「限於時效，先決議授權事務單位洽購再提報董事
    會追認」，並作成「授權事務單位（秘書室）以底價3800萬
    元洽購系爭房地」之決議，此亦有該次會議議事錄可參（見
    調查卷第17頁）。惟：
  高雄企銀購買系爭房地之不動產買賣契約，係於85年5 月17
    日始行訂立，並於85年5 月18日始給付「定金」（5 月24日
    給付第1 期款、6 月18日給付第2 期款），此有不動買賣契
    約書及簽辦單可參（見調查卷第42至43頁），其日期均在85
    年5 月14日之董事會作成購買系爭房地作為鳳西分行之決議
    後，足見高雄企銀購買系爭房地最終仍係本於該行85年5 月
    14日董事會之決議而行，並非本於被告庚○○於85年4 月20
    日之常務董事會議時之個人決定。
  又85年5 月14日之董事會會議，因參加會議之董事已達法定
    人數，且會中董事乙○○亦表示：「董事會未授權常董購買
    （系爭房地），故常董會決議無效；是否按本行購買不動程
    序辦理；有否違反4 月19日財政部來函」等意見，足見該次
    會議確經討論購買系爭行舍事項，否則乙○○如何能表示不
    同意見並記載於議事錄上？自難認該次會議有何不法情事。
  (三)高雄企銀購置系爭房地價格是否高估情事乙節，公訴意旨固
    以：系爭房地於82,83 年間因被告甲○○所經營之嘉益鋼鐵
    有限公司向第一商業銀行舉債時，其提供系爭房地供擔保時
    之市價僅有2300餘萬元，並以不動產調查表及附表為其依據
    （偵查卷第163 頁以下）；而被告則提出大曄不動產鑑定顧
    問股份有限公司之鑑定報告書，以證明系爭房地於85年4 月
    15日之價格為4,018.57萬元，惟因該鑑定報告係被告庚○○
    自行委託鑑定，並非由檢察官或法院囑託鑑定，且檢察官並
    未同意以該鑑定報告書作為證據，而無從為被告有利之認定
    。惟本院認第一銀行之不動產調查表亦無從作為系爭房地於
    85年4 月間價格之依據，其理由如下：
  1.不動產交易價格每隨經濟景氣榮枯等因素而有所波動，前開
    第一銀行之不動產調查表分係作成於82年10月12日（3 號房
    地部分）及83年7 月13日（1 號房地部分），其時間距本件
    高雄企銀購買系爭房地時之85年4 月間，相距已近2 年或2
    年有餘，兩者之計算時間點並不相同。從而其鑑定價格自不
    足作為85年4 月間之系爭房地價格之依據。
  2.又前開第一銀行不動產調查表的鑑價目的係工商貸款案件，
    因考量日後債務不能清償之風險，及出借人在交易條件係較
    具優勢之一方，其要求借款人提供擔保品時，基於擔保品將
    來執行變現可能性及扣除授信手續、強制執行費用及土地增
    值稅等必要成本，銀行在對擔保品鑑定價格上已趨為保守，
    與一般不動產交易情形買賣價金繫於契約當事人合意而決定
    有所不同，銀行授信時對擔保品之價格評估方法自有異，此
    從第一銀行之不動產調查表其鑑定價格之作成，係將實地調
    查所得之價格再乘以0.8 計算，足見其鑑定價格之計算基準
    ，並非反應市價，復扣除土地增值稅 (其中3 號房地部係扣
    除2,849,317 元，1 號房地部分係扣除3,878,657 元）；及
    其上分別載明設定限額14,630,400元（3 號房地部分），及
    「以房地時價總額19,081,440元為設定限額」（1 號房地部
    分），益徵其然。
  3.再者，本件系爭房地交易所生之土地增值稅係由賣方甲○○
    、尤來發負擔，亦有系爭房地不動產買賣契約書可佐（調查
    卷第21頁），綜此，公訴人提出不動產調查表所估算價格方
    式，應與系爭房地一般交易計算基礎有異，即不能依日前授
    信案件鑑價價格，即認定等同於本件行舍購置時的價格，公
    訴意旨僅憑舊昔貸款授信案時鑑價價格認為本件有低價高買
    之情形，而損及高雄企銀之財產權利，而認被告購置案程序
    有背信之事實，尚嫌速斷。
  (四)關於購買系爭房地價格之決定，依前開簽呈及簽辦單，雖自
    始至終均載為3800萬元，惟就前開簽呈及簽辦單所載之陳堅
    營表示：「經職與業主洽商願以3800萬元賣給本行」；及丁○○表示：「業主來行數次與有關人員洽商，業主堅持底價
    為新台幣3800萬元正」等情，及證人黃宏德在原審所證：當
    時被告甲○○有來我們總行談價格，我有一起談，當時有要
    求降低價格，但被告甲○○不願降低等語（見一審卷(二)第86
    頁），足見該價格並非自始即為3800萬元，而係經討價還價
    後之最終價格。
  (五)按銀行法就銀行之設立組織事項依公司法規定辦理（銀行法
    第54條、第116 條），故其內部決議方式除有特別規定外（
    如同法第62條之4） ，仍受公司法規範，而高雄企銀公司名
    稱及屬性為股份有限公司，故依公司法第208 條第4 項、第
    206 條第1 項：「常務董事於董事會休會時，依法令、章程
    、股東會決議及董事會決議，以集會方式經常執行董事會職
    權，由董事長隨時召集，以半數以上常務董事之出席，及出
    席過半數之決議行之」；「董事會決議，除本法另有規定外
    ，應有過半數董事之出席，出席董事過半數之同意行之」定
    有明文，本件購置案中董事會召集、決議之經過，即應依相
    關規定辦理。而本件鳳西分行行舍購置案經總行內部行政簽
    陳、批核如前述「董事會辦理、核備」後，經召開常務董事
    會決議、董事會追認之過程，即高雄企銀於85年4 月20日召
    開第6 屆第39次常務董事會（下稱常董會），由5 位常務董
    事過半數之庚○○、辛○○、洪性榮表決權數出席，並由主
    任秘書丙○○、鳳西分行籌備處主任黃宏德列席，紀錄人員
    為職員郭春風，討論「鳳西分行行舍購置審議案」時，主任
    秘書丙○○表示「購買行舍屬董事會權責」之意見，主席庚○○就此表示：「限於時效，先決議授權事務單位洽購再提
    報董事會追認」等語，而決議結果則以：「授權事務單位（
    秘書室）底價3800萬元洽購」，嗣於85年5 月14日即召開第
    6 屆第9 次董事會，由庚○○、辛○○、乙○○等過半數董
    事出席，由主任秘書丙○○等人列席，紀錄人員為郭春風，
    會議中就「鳳西分行行舍購置審議案」中，乙○○董事表示
    ：「董事會未授權常董會購買，故常董會決議無效；是否按
    本行購買不動產程序辦理；是否違4 月19日財政部來函」等
    語，最後董事會決議：「准以3800萬元購買系爭房地」等情
    ，核與下列證人結證之語相符。證人即時任高雄企銀常務董
    事之辛○○到庭證稱：「我擔任高雄企銀董事、常務董事10
    餘年，常董會約1 星期開會1 次，董事會約3 個月開1 次，
    我參與上開常董會、董事會時，有討論鳳西分行行舍購置案
    ，依當時會議議事錄來看，本件應是基於時間緊急，依議事
    慣例，常董會先決議給業務單位洽購，再由董事會追認，但
    是洽購事後須由董事會追認，若不通過，無法購置行舍，而
    該次董事會開會時，依會議紀錄來看，我並沒有表示意見，
    作成決議表示出席的人都同意通過，2 次會議通過決議過程
    中均未有人向我關說」等語（原審94年4 月8 日審判筆錄，
    一審卷(一)第194 頁以下）、主任秘書丙○○到庭亦證稱：我
    有以主任秘書身分列席高雄企銀85年4 月20日常董會，因不
    動產事項屬董事會職權，我有當場表示意見，主席庚○○就
    此沒有任何意見，最後本次決議通過後程序上要董事會追認
    ，又我對董事會購置案審議經過因時間久遠，已不復記憶，
    但縱使不動產出租案也要經過董事會，另依銀行內部慣例，
    如提案時間急迫，而董事會先開會，可能授權給常董會決議
    ；如董事會沒有授權，常董會決議後便要董事會追認，如董
    事會不予追認，常董會決議無效；我對本件購案各級簽陳經
    過、財政部函等業務執行事項並不清楚，我只在開會時提供
    意見等語（同前審判筆錄，一審卷第201 頁以下）；會議紀
    錄人員郭春風證稱：我於本件行舍購置案時任職管理部門文
    書科初級專員，擔任文書、會議紀錄工作，紀錄事項係會議
    中重點發言及決議內容，本件丙○○在常董會發言提醒主席
    注意內規後，在場應無他人表示不同意見，又董事會開會時
    ，主管部門會針對董事質詢內容提出報告，若董事有不同意
    見，討論後主席會作成裁示，如果在場沒有董事有異議或堅
    持動用表決方式的話，主席就裁示作成決議，會後即將議事
    錄散發與會人員作確認，本件董事會中經乙○○董事提出意
    見後，業務部門是否提出報告供討論等節我已無印象，因為
    一般主管報告與決議無關者，會議紀錄會省略不予記載，又
    對資產取得處分相關程序規定及本件是否踐行程序，因非屬
    我業務部分，並不清楚等語（一審94年8 月5 日審判筆錄，
    一審卷2 第77頁以下），並有高雄企銀85年4 月20日第6 屆
    第39次常務董事會及85年5 月14日第9 次董事會會議議事錄
    在卷可稽（調查卷第16頁以下），而被告庚○○身為董事長
    ，依公司法第208 條第3 項規定，董事長對內擔任董事會、
    常務董事會主席，為其職責所在，依程序主持會議，會中議
    案仍須由出席者討論後共同決議之，亦非主持會議之主席1
    人所能擅斷。又上開常務董事會召開時，實際出席人數雖只
    有庚○○、辛○○2 位常務董事，然就表決權數計算，庚○○受託洪性榮出席，亦超過法定出席人數，常董會確實迫於
    核准設立時效問題，決議內容將鳳西分行行舍審議授權秘書
    室執行洽購等事務性事項，嗣後並隨即召開董事會討論同一
    議案，於上開資產處理程序應由董事會作最終決策者尚無違
    背，而常董會、董事會會議之提案、討論、決議程序均記明
    議事錄中，且據出席、列席之證人辛○○、丙○○等人供證
    如前，可認上開董事會、常董會均符合法定出席表決人數，
    並分別由出席之常務董事、董事依議事程序作成決議在案，
    於上揭公司法規定亦無扞格之處。另外，雖董事會會議中乙○○董事就購置案有不同意見，質疑行舍購置案提案程序的
    合法性，此與常董會同一議案討論時，主任秘書丙○○所表
    示「購買行舍屬董事會權責」等語相符，惟證人丙○○就此
    亦供稱：「董事會沒有授權，常董會決議後便要董事會追認
    ，如董事會不予追認，常董會決議始無效」等語如前所述，
    而
    本件事後確有經具決議權之董事會會議提案討論，並作成核
    准底價通過購置系爭房地作為行舍之決議，足認已追認補正
    購置案的法定程序亦明。
  (六)再者，依資產處理程序第4,8 條規定：「在董事會審議前，
    應循公司辦事細則規定，由總公司相關部室實地踏勘查明產
    權狀況作成評估報告，再呈請董事會審議」；「又取得房屋
    土地，應先洽請客觀公正及超然獨立之不動產專業鑑價機構
    鑑價，並出具鑑價報告」，而本件行舍購置案固然未見相關
    鑑價報告附卷可查，且高雄企銀93年3 月26日接管小組認
    本件以3800萬訂定底價，未洽具公信力之鑑價機構鑑估，有
    違反資產處理程序相關規定。又證人即高雄企銀秘書室承辦
    人曾冠芷於調查中固稱：「本件購置案經辦單位（秘書室）
    未會同審查部及分行籌備處經理黃宏德實地踏勘查明產權狀
    況作成評估報告，亦未洽請專業機構鑑價，並出具鑑價報告
    書」等語（偵查卷第75頁以下），惟其於一審審理中則稱：
    業務單位如何擇地、鑑價、查勘的流程我並不清楚等語（93
    年12月24日審判筆錄，一審卷1 第114 頁以下），是以證人
    曾冠芷職掌業務僅在聯繫籌備處，承轉簽辦、會簽等公文作
    業，對於上開查勘、評估、鑑價因非其職掌，未能認知亦合
    常情，即難遽認本件行舍購置案未履行資產處理程序所定之
    實地踏勘、查明產權程序。再者，證人黃宏德在覓址時確有
    蒐集土地及建物所有權狀等相關資料，據產權狀況資為評估
    ，陳報總行後，亦已會請秘書室營繕科及總行業務部查勘，
    而就各地平面狀況預作規劃評估等情，有黃宏德簽陳、總行
    會辦單在卷可稽（調查卷第31頁），復經其於偵查及審理中
    證述明確，從而曾冠芷前開陳述尚難為被告等不利之認定。
    至於本件若未經中立鑑價機構鑑價，亦無鑑價報告可陳，固
    有違背資產處理程序明文規定，惟送請鑑價應係執行業務單
    位即秘書室之職掌，尚非決策之董事會所能行使之職務，而
    召開常董會、董事會會議提案討論時，如幕僚人員未就此提
    供法令諮詢意見，與會董事亦無明白提出未經鑑價之異議、
    質詢，即逕行通過核准購置案決議，即無責求主持會議之主
    席能主動發現缺失、暫緩決議。此參酌證人即高雄企銀前董
    事乙○○在本院證述：我在高雄企銀服務30幾年，在當董事
    之前副總經理，開董事會，是就經理部等相關部門所提出之
    開會資料作審查，本件購買系爭房地案件開董事會時是否有
    人發現未經鑑價，我不記得，因為我們董事不是專業等語（
    見本院卷(二)第72至73頁），則以證人乙○○在高雄企銀服務
    30 年 餘，在擔任董事之前並曾擔任副總經理並參與本件行
    舍之採購事項等重要職務，惟於開董事會時對於所購買行舍
    有無經鑑定之事項，仍稱「我們董事不是專業」等語，則何
    能期待甫於85年3 月6 日始擔任高雄企銀董事長之被告庚○○對於上開應經鑑價事項亦有所知悉？是以，就此尚無事證
    認定被告庚○○有故意忽略、遺漏而未踐行鑑價程序之行為
    。
  (七)被告甲○○於收受本件買賣價金後，兌付己○○8 百萬元支
    票是否中介交易所生回扣款項：
  1.公訴人認己○○有向甲○○收取本件鳳西分行行舍回扣800
    萬元乙節，主要是以證人戊○○調查中供述我於85年6,7 月
    間曾陪同被告己○○在第一商業銀行南高雄分行向被告甲○○收取2 張共計面額800 萬元之支票並兌現提款作為買賣房
    產回扣等語為其論據。
  2.本件行舍購置案高雄企銀於85年5 月17日締立買賣契約後，
    買受人高雄企銀於85年5 月18日、5 月24日、6 月19日、6
    月28日先後將定金380 萬元及3 期價金2250萬元、800 萬元
    、370 萬元以匯款方式匯入戶名甲○○、尤來發、嘉益鋼鐵
    有限公司在第一商業銀行南高雄分行之帳戶以支付買賣價金
    ，而甲○○1 人或與戊○○於85年6 月19日、85年7 月2 日
    分別提領現款300 萬元、500 萬元，而甲○○自己以發票人
    名義於85年6 月19日、85年7 月2 日簽發支票予己○○或戊○○為受款人，並由2 人當日在支票背書、兌現等節，有匯
    款委託書6 紙、客戶提取大額現鈔備查簿、支票2 紙可知（
    偵查卷第23,24 頁；調查卷第66頁以下），堪認甲○○於領
    取系爭房地買賣價金後，有2 度提領現款後簽發支票給己○○的事實應無訛。
  3.證人戊○○在調查中雖證稱：己○○去電要我陪同到銀行領
    取房屋買賣佣金，但不知是何房屋買賣的佣金等語（91年度
    偵字第2177 3號卷第85頁以下）等語。惟其在原審審理中則
    證稱：85年6 月、7 月間曾2 度陪同己○○到第一銀行南高
    雄分行領款，因己○○沒有身分證，所以用我身分證辦理提
    款手續，但所領款項究否屬佣金我不知情等語（一審94 年4
    月8 日審判筆錄，一審卷1 第207 頁以下）；而經本院勘驗
    其在調查中之錄音帶，因該錄音帶只有畫面並無聲音，此有
    勘驗筆錄可參（見本院卷(一)第180 頁至181 頁），其復陳明
    因當日未戴眼鏡故未仔細閱讀筆錄內容，即行簽名等語（按
    經本院勘驗錄影帶結果，證人戊○○當日確實未戴眼鏡），
    從而調查筆錄所載是否確與證人戊○○當日所述相符，並非
    無疑。
  4.又經本院查詢該二張支票提領後之資金流向，因該二張支票
    係臨櫃兌現，並無流向資料，有第一商業銀行95年11月24日
    函可參（本院卷(二)第44頁）；再者，本件並無證據證明被告
    己○○提領上開款項後有將資金流入被告庚○○之帳戶內（
    本院卷(二)第240 頁、第253 頁之查詢資料），是縱令證人戊○○在調查中確有為「己○○去電要我陪同到銀行領取房屋
    買賣佣金，但不知是何房屋買賣的佣金。」等語，亦無證據
    證明其陳述與事實相符。
  5.至於被告己○○及甲○○就上開兌付800 萬元支票部分均抗
    辯係雙方因鋼鐵生意往來所生借款資金關係，公訴人固以被
    告2 人無法提出相關借貸契約、借款憑證以實其說，亦未約
    定利息，並異於商業交易習慣未以支票支付，反以大額提現
    支付，而借款人己○○未提供任何擔保，且事隔多年後亦未
    返還借款，此情均於常情有所未合，而認被告所辯並不足採
    ，惟以被告並無自證無罪義務，且借貸關係本非要式契約，
    亦非以約定利息為要件，借款交付方式亦由契約當事人自定
    ，尚難認定被告2 人大額兌付支票提現即有不法意圖。何況
    ，如被告甲○○所交付之800 萬元係充佣金之用，則為避免
    留下證據，當全部以現金交付，何須以支票交付，且其面額
    500 萬元並指名己○○為受款人？是以，尚無從認為被告甲○○、己○○間資金往來關係，而認本件行舍購置案有交付
    回扣款項之事實。
  (八)至於財政部固於85年4 月15日台財融字第855516480 號曾發
    函高雄市政府財政局糾正本件購置行舍案，函文主旨第2 項
    略以：「高雄企銀之自有資本與風險性資產比率低於百分之
    8 ，在未提高至百分之8 以上前，不得增加風險性資產總額
    及增購自用不動產」等情，此固為被告等人所不否認，並有
    上述財政部函1 紙在卷可按（調查卷第83頁）。惟查：依本
    件行為當時所適用之84年6 月29日修正前銀行法第44條規定
    ：「自有資本與風險性資產之比率、範圍及計算方法之限制
    ，係為健全銀行財務基礎，非經中央主管機關之核准，銀行
    自有資本與風險性資產之比率，不得低於百分之8 ，凡實際
    比率低於規定標準之銀行，中央主管機關得限制其分配盈餘
    ，其辦法由中央主管機關定之；前項所稱自有資本與風險性
    資產，其範圍及計算方法，由中央主管機關定之」，與現行
    法同條第3 項規定：「凡實際比率低於規定標準之銀行，主
    管機關得限制其分配營餘並為其他必要之處置或限制；其辦
    法由主管機關訂之」，現行法修法後已賦予主管機關較多行
    政裁量權限。又考量當時財政部依同條授權所訂定「銀行自
    有資本與風險性資產之範圍計算方法及未達標準之限制盈餘
    分配辦法」（現已廢止），僅規定限制其盈餘分配之標準，
    再者，財政部於90年10月16日另依銀行法同條制定「資本適
    足性管理辦法」，依同辦法第10條第3 項各款規定，始就資
    本適足率不足銀行亦僅增設「限制申請或停止經營將增加風
    險性資產總額之業務」、「限制申設分支機構」等管制措施
    ，是揆諸上開相關法令僅限制資本適足率不合格金融機構盈
    餘分配事項，並無限制增購自用不動產之法律授權，是以，
    財政部以85年4 月15日台財融字第855516480 號函令糾正，
    所為釋示「不得增購自用不動產」部分顯已逾越當時銀行法
    明文規定，亦未見明確授權命令可資遵循，應屬就限制人民
    財產、經營權事項，增加法律所未規定之行政規制手段，且
    財政部上開公函受文者係高雄市政府財政局，該局亦非金融
    機構主管機關，未得受財政部委辦得自為裁罰，對外行文所
    為函示尚非屬直接產生外部效力之行政處分，而得拘束相對
    人，又財政部既已核准高雄企銀鳳西分行設立申請案在前，
    高雄企銀信賴此授益處分洽購房舍在先，而事後其縱並未達
    資本適足率標準，惟財政部糾正函示適法性既有疑議如前，
    即難以此函糾正事項，逕認被告庚○○依前述程序主持審議
    案，由出席人員決議核准行舍購置案時，有何違反上開法令
    之認知，而認其有違背法定任務之處。
  (九)按因身份或其他特定關係成立之罪，其共同實施或教唆幫助
    者，雖無特定關係，仍以共犯論，刑法第31條第1 項固有明
    文，查被告己○○、甲○○2 人均非受高雄企銀全體股東委
    託以處理事務而具特定關係之人，惟被告庚○○受高雄企業
    任命，執行董事長職務中，就鳳山分行行舍購置案尚無以認
    定其有何背信犯行，且尚未能證明甲○○交予己○○兌現領
    款之支票票款即係本件行舍購置回扣金，自難認被告己○○
    、甲○○2 人論以背信之共同正犯，併此敘明。
  (十)綜上所述，尚無直接證據可證明被告甲○○與被告己○○間
    有何合意低價高賣系爭房地，並自買賣價金中交付佣金予蔡
    氏兄弟之情，而被告庚○○本於高雄企銀董事長之職責，依
    法召集、主持上開常董會、董事會，而由出席人員決議核准
    系爭房地購置案，其會議之召集、程序於法尚無違誤，亦無
    由認其有指示、授意高雄企銀內部董事或承辦人員等方式，
    獨斷通過決議案或越權配合執行特定購置案等違背職務行為
    ，復查無積極證據足以證明被告有收取任何不法利益之情事
    ，或其主觀上有圖自己或第三人不法利益。另外，公訴意旨
    所憑82,83 年間授信調查報告表所鑑價之價格，尚無法如實
    反應85年系爭房地市價，即無以認定高雄企銀受有何損害，
    揆諸前揭法條及判例意旨，亦不能逕對被告等人以刑法背信
    罪及無身分關係共同正犯論以同一罪名等處斷。此外，亦查
    無積極證據足以證明被告等人有公訴人所指背信罪嫌，自屬
    犯罪不能證明。
六、原審因而以不能證明被告犯背信罪，而為被告無罪之諭知，
    核無違誤；檢察官循告訴人高雄區中小企業銀行股份有限公
    司具狀請求上訴意旨，猶執前詞，指摘原判決不當，為無理
    由，應予駁回。
據上論斷，應依刑事訴訟法第368 條，判決如主文。
本案經檢察官方娜蓉到庭執行職務。
中　　華　　民　　國　　96　　年　　7 　　月　　17　　日
                  刑事第三庭    審判長法  官　周賢銳
                                      法  官  謝宏宗
                                      法  官  黃仁松
以上正本證明與原本無異。
本判決不得上訴。
中　　華　　民　　國　　96　　年　　7 　　月　　17　　日
　　　　　　　　　　　　　　　　　　　書記官  馬蕙梅
